【裁判字號】    92,台上,4246
【裁判日期】    920806
【裁判案由】    貪污
【裁判全文】
最高法院刑事判決                              九十二年度台上字第四二四六號
    上  訴  人  甲○○
    選任辯護人  林春祥律師
右上訴人因貪污案件，不服台灣高等法院台中分院中華民國九十一年十一月二十六日
第二審判決（九十一年度上訴字第一一三六號，起訴案號：台灣台中地方法院檢察署
八十九年度偵字第一四四０二號），提起上訴，本院判決如左：
    主  文
上訴駁回。
    理  由
按刑事訴訟法第三百七十七條規定：上訴於第三審法院，非以判決違背法令為理由，
不得為之。是提起第三審上訴，應以原判決違背法令為理由，係屬法定要件。且必須
依據卷內資料為具體之指摘，並足據以辨認原判決已具備違背法令之形式，始屬相當
。本件原判決撤銷第一審之科刑判決，改判論上訴人甲○○以依據法令從事公務之人
員，對於主管之事務，明知違背法令，直接圖私人不法利益，因而獲得利益，累犯罪
，處有期徒刑壹年陸月，褫奪公權貳年。係依憑上訴人於法務部調查局中部地區機動
工作組（下稱調查局中機組）、偵查、第一審及原審法院分別供稱：「九二一地震後
，（台中縣）霧峰鄉公所係依據內政部民國八十八年九月三十日台（八八）內社字第
八八八五四六五號函辦理房屋全倒、半倒之慰助金及租金補助之申請與核發。另外村
長或村幹事就受災戶是否為自有房屋之所有權人及災前實際居住二項因素做實質認定
。黃志順戶內有其子黃百川、黃佳維、黃夢漪共四人，九二一大地震發生時，因黃百
川在當兵服役中，故有實際居住事實者為黃志順、黃佳維、黃夢漪三人。又有關請領
租金補助申請表、切結書中黃志順、黃百川、黃佳維、黃夢漪等四人之基本資料由我
交由當時以工代賑人員幫我填寫的，至於係何人我已記不清楚，該人員填妥後交給我
，我確認後再交給吳美綢辦理申請租金補助手續」、「九二一地震當時，我知道黃志
順之兒子黃百川正在當兵中，地震那一夜尚在當兵。黃志順一家申請租金補助之資料
係我交給吳美綢辦理的」、「當時黃百川並未實際居住在家裡。我是於八十八年十二
月三日為黃百川辦理兵役提前退伍之事情，同年十二月六日為黃志順家人辦理租金補
助，辦理租金補助時我知道黃百川正服役中」、「黃志順是我的胞弟，住在我隔壁，
黃志順之兒子黃百川於地震時正在服役中」等語。並參酌證人即當時之霧峰鄉公所民
政課長鄭國平於調查局中機組、原審及第一審法院分別證稱：「九二一震災時，受災
戶內如有現役軍人，其屬義務役者，應不符災前實際居住之要件，故不得請領租金補
助」、「必須有實際居住在裡面才可以領租金補助，如果有設籍沒有居住在裡面也是
不能領，這是根據內政部之公文（指內政部八十八年九月三十日台（八八）內社字第
八八八五四六五號函）規定的」、「地震當時有關現役軍人可否申請租金補助，雖剛
開始法令不是很明確，但我有跟鄉裡之承辦同仁交代如現役軍人沒有實際居住的話，
不可請領租金補助，我是於八十八年十月上旬告訴我們同仁的，而同仁是包括村長、
村幹事。當時被告（上訴人）應該知道在服役中不可請領租金補助。又所謂實際居住
係以地震當時有居住該地為準」；證人即霧峰鄉錦榮村村幹事吳美綢於調查局中機組
、原審及第一審法院分別證述：「九二一地震時，我是在錦榮村辦理村幹事業務，如
果有設籍在那裡（指受災區），而沒有住在那裡是不能申請租金補助，這是根據內政
部的函（指上開函文）規定的」「黃百川是現役軍人，不符合申請租金補助之條件」
、「黃志順申請慰助金及租金補助之資料係由村長甲○○拿至村辦公室交予我辦理，
至於申請表格及切結書等相關資料由何人填寫，我則不清楚，甲○○應該知道黃百川
是現役軍人，因為甲○○與黃志順係親兄弟，皆設籍錦榮村成功路一一一號，且彼此
住屋差距不到二十公尺，另外村長甲○○也知道申領租金補助須有實際居住之情形之
規定」、「此次九二一地震受災戶申領慰助金及租金補助，由於牽涉領款事宜，我於
申請表及印領清冊使用村長甲○○印章，皆會先將印領清冊交由甲○○過目並說明申
領案件辦理經過，甲○○沒有異議，我才送鄉公所核發，因此黃志順申領租金補助案
，申請資料雖係甲○○交予我辦理，事後我將黃志順等人印領清冊交給甲○○過目時
，他也沒有異議，當然是同意黃志順之申領租金補助案」、「九二一地震後，我們村
辦公室有接到上開內政部八十八年九月三十日台（八八）內社字第八八八五四六五號
函，村長甲○○應該知道這份公文，因他也有參加開會，這份是在開會時公所發給我
們的，每一村都有發這資料。黃志順一家四口之租金補助申請表及切結書是在知悉上
開內政部之公文後，由被告甲○○在八十八年十二月上旬拿給我的，被告在提出申請
租金補助時應該知道黃百川是不能請領租金補助的。甲○○之租金印領清冊是我製作
的，製作後有交給被告看過」；證人即上訴人之弟黃志順於調查局中機組及偵查中證
以：「九二一地震時，我設籍於台中縣霧峰鄉○○村○○路一一一號，我之戶籍內尚
有子女黃百川、黃佳維、黃夢漪等共四人，長子黃百川於南投縣集集鎮服義務役，未
居住於家中，我及黃佳維、黃夢漪均有實際居住於該址房屋內。至有關租金補助我全
權委託我胞兄甲○○代為辦理，甲○○曾告訴我係以我戶籍內之四口人數申請發給租
金補助，該筆款項核發轉入我霧峰農會帳戶不久，甲○○再次告訴說因我長子黃百川
服役軍中，並未實際居住於受災房屋內，該筆租金補助應予繳回。另甲○○僅告知我
將我本人身分證影本、印章及全戶戶籍謄本等資料交予他代辦，至租金補助申請表及
切結書均非我本人所親寫」「甲○○知道我兒子黃百川在當兵，因住隔壁，而且他還
幫黃百川辦理提前退伍。平日我們有往來，感情很好」各等語。又有關「九二一大地
震」受災戶租金補助之發放係以「災前實際居住之自有房屋」經鄉（鎮、市、區）公
所評定為全倒或半倒者，且未接受臨時屋、國宅或軍營安置者，發給房屋所有權人戶
內實際居住人口租金補助每人每月新台幣（下同）三千元，上開租金補助，受災戶應
檢附房屋所有權狀影本、戶籍資料影本，經由村、里長或幹事認定後，送鄉公所確實
審核發給，有內政部八十八年九月三十日台（八八）內社字第八八八五四六五號函及
九十一年十月二十八日台內社字第０九一００三四七０八號函等各一份在卷可稽。另
依行政院災後重建推動委員會於八十八年十月一日所頒佈之九二一震災災後重建作業
手冊，及八十八年十月六日（八八）建委企字第五二號函所檢送之九二一後災後重建
「問題與解答（四）」、八十八年十月二十八日（八八）建委安字第０八三九號函，
亦均明定租金補助發放對象以「災前實際居住」之自有房屋經鄉（鎮、市、區）公所
評估為全倒或半倒之受災戶為限，有九二一震災災後重建作業手冊及九二一後災後重
建「問題與解答（四）」、八十八年十月二十八日（八八）建委安字第０八三九號函
等影本各一份附卷足按。再霧峰鄉錦榮村辦公處於八十八年十一月三日曾在該村四處
張貼霧峰村字第二七七號公告，其公告內容為：「凡請領房屋全倒、半倒租金者，須
為房屋所有權人且實際居住者才可申領，如有申報不實部分，應自行繳回鄉公所，不
繳回者經查核口數不實時將取消全戶申領租金資格並追回全數金額，一切法律責任自
行負擔」有該公告一份及照片七張等在卷可稽，復有九二一震災請領租金補助申請表
、切結書、霧峰鄉錦榮村辦公處震災房屋實際居住證明書、受災證明切結書等附卷可
稽等證據資料，而為論斷，已敘述其所憑之證據及認定之理由。而以上訴人否認有圖
利犯行辯稱：黃百川於「九二一大地震」時雖正在服役中，但每星期假日均有回其住
所，且伊當時並不知正在服役中之人不得請領租金補助。又黃志順之全戶四口請領租
金補助申請表、切結書、全戶戶籍謄本等有關資料係伊母親拿給伊後，伊即交給村幹
事吳美綢去辦，伊並未仔細看究係那幾人申請租金補助。況內政部並未明確規定正在
服役中之人不得請領租金補助，伊同村之人亦有不少正在服役中之人申請租金補助而
送霧峰鄉公所審核。又伊當時工作很忙，有關租金補助之事宜均由村幹事吳美綢在處
理，伊僅係鄉民提出來後由伊轉交給吳美綢而已云云。然查霧峰鄉當時縱尚有其他現
役軍人請領租金補助獲准之例（事後均已被追回），惟上訴人當時係擔任錦榮村之村
長，負責辦理災後慰助金及租金補助核發事宜，應知當時法令規定何者可請領，何者
不得請領，自與一般鄉民不知當時法令之情形不同。又上訴人明知其胞弟黃志順之長
子黃百川係現役軍人，因不符「災前實際居住」之要件，不得請領租金補助，猶違背
法令，執意為黃百川請領上開三萬六千元租金補助之不法利益，足見其主觀上具有直
接圖黃百川不法利益之意圖。所辯係屬卸責之詞，不足採信。證人即當時之霧峰鄉長
葉國雖證謂：「有些當兵有回來住的有提出申請都有准」等語，但該證人亦同時結
證稱：「如當時在當兵是不能申請租金補助」等語。查當時正在軍中服義務役之軍人
既不得申請租金補助，即不得以該服役之軍人曾在假日返家，即解釋為係「災前實際
居住之人」，而據以請領租金補助，是該證人上開所為有利於上訴人之證言，意在迴
護，亦無足取。在理由內依憑卷證資料，詳加指駁；並說明上訴人所圖黃百川之不法
利益僅三萬六千元，且情節輕微，應依貪污治罪條例第十二條第一項之規定減輕其刑
。又上訴人係黃志順之胞兄，於九二一大地震後見黃志順之房屋半倒，無處可居，為
使黃志順能多獲得補助，致犯本件之罪（其本身並未獲得任何利益），其犯罪情狀在
客觀上非無可憫恕之處，而圖利罪之最輕本刑為五年以上有期徒刑之罪，情輕法重，
如處法定最低度刑期，猶嫌過重，爰依刑法第五十九條之規定遞減其刑之理由。從形
式上觀察，原判決並無判決理由不備或調查之職責未盡之違法情形存在。上訴意旨，
置原判決所為之明白論斷於不顧，專憑其個人意見，就原審採證認事職權之適法行使
及原判決理由已詳細說明之事項漫事爭執，難認已符合首揭法定之第三審上訴要件。
又第三審為法律審，應以第二審判決所確認之事實為判決基礎，故於第二審判決後不
得主張新事實或提出新證據而資為第三審上訴之理由。本件上訴意旨以「上訴人為錦
榮村長，該村現役軍人申請補助者有四人之多，上訴人均一併送交霧峰鄉公所，則上
訴人非僅圖利黃百川一人而已，而應為圖利四人。原審判決置上訴人另圖利三人之事
實於不顧，對於一行為圖利四人未適用想像競合犯之規定一併論罪審判」，指摘原判
決有判決不適用法則之違法云云，顯非依據卷內訴訟資料執為指摘，不得據為適法之
第三審上訴理由。再命證人與上訴人對質與否，審理事實之法院，本有自由裁酌之權
，非當事人所得遽為提起第三審上訴之理由。另受命法官於審判期日前訊問證人，依
法係得由當事人或辯護人到場，並非以上開人等在場為必要，故訊問證人時，縱令被
告及其辯護人未到，而審判期日已將此項證言之要旨告知被告，予以辯解之機會者，
其採用該項證言，不能指為違法。原審受命法官訊問證人葉國、吳美綢、鄭國平時
，雖上訴人及其辯護人未到場，亦未命證人與上訴人對質，但原審審判長於九十一年
十一月十二日審判期日，已將葉國、吳美綢、鄭國平之證言之要旨告知上訴人，使
上訴人有辯論之機會，有該審判筆錄附卷可憑。稽之上開說明，原審未命證人與上訴
人對質，且於訊問證人時未通知上訴人及其辯護人到場，不得指為違法而據為第三審
上訴之正當理由。況上訴意旨就其所指原審上開訴訟程序之瑕疵，究竟如何影響於判
決，並未依據卷內訴訟資料，具體指明，依刑事訴訟法第三百八十條之規定，亦不得
據為第三審上訴之理由。其上訴違背法律上之程式，應予駁回。
據上論結，應依刑事訴訟法第三百九十五條前段，判決如主文。
中      華      民      國    九十二    年      八      月      六      日
                              最高法院刑事第十庭
                                  審判長法官  林  增  福
                                        法官  邵  燕  玲
                                        法官  吳  昆  仁
                                        法官  陳  世  雄
                                        法官  惠  光  霞
      右正本證明與原本無異
                                              書  記  官
中      華      民      國    九十二    年      八      月     十二     日


司法院資訊處製作；財團法人民間司法改革基金會備份。
